臺灣臺中地方法院民事判決　九十年度勞訴字第五二號
　　原　　　告　　丁○○
　　兼法定代理人　丙○○
　　法定代理人　　乙○○
　　訴訟代理人　　楊　金
右當事人間請求損害賠償事件，本院判決如左：
    主      文
原告之訴及假執行之聲請均駁回。
訴訟費用由原告負擔。
    事      實
甲、原告方面：
  一、聲明：被告應給付原告丁○○、丙○○各新臺幣（下同）伍拾壹萬仟元，及
      均自起訴狀繕本送達之翌日起至清償日止，按週年利率百分之五計算利息。並
      願供擔保請准宣告假執行。
  二、陳述：按因故意或過失，不法侵害他人之權利者，負損害賠償責任。又投保單
      位違背本條例規定，將投保薪資金額以多報少或以少報多者，自事實發生之日
      起，按其短報或多報之保險費金額，處以二倍罰鍰，並追繳其溢領給付金額。
      勞工因此所受損失，應由投保單位賠償之。民法第一百八十四條第一項前段、
      勞工保險條例第七十二條第二項分別定有明文。原告丙○○之配偶、原告丁○○之父謝鋒維前任職被告公司副理，於民國九十年六月二日因職業傷害死亡，
      謝鋒維於八十九年十二月份至九十年五月份在被告公司所領得之各月薪資，分
      別為四萬二千元、四萬二千元、四萬二千元、六萬一千四百八十六元、五萬二
      千八百五十元及五萬一千三百七十元，據此計算，謝鋒維死亡前六個月之勞工
      保險平均月投保薪資應為四萬二千元，詎被告僅按一萬九千二百元申報謝鋒維
      之投保薪資，致原告本得領取之勞工保險職業災害死亡給付，因而短少一百零
      二萬六千元（0000000–864000＝0000000），被告依法應負賠償責任，詎經向
      臺中縣政府申請協調，被告仍拒不賠償，為此爰訴請被告應給付原告丁○○、
      丙○○各伍拾壹萬仟元，及均自起訴狀繕本送達之翌日起至清償日止，按週
      年利率百分之五計算之利息。
  三、對被告抗辯之陳述：被告雖抗辯曾為死者投保意外險，並據以為勞工保險以多
      報少賠償責任之抵充。但勞工保險為強制保險，與傷害保險為員工福利性質不
      同，傷害保險之給付自不得用以抵充本件賠償責任（最高法院八十一年度臺上
      字第一九二號判決參照）。
  四、證據：提出戶籍謄本正本、薪資袋影本、存摺影本、勞工保險投保薪資分級表
      、臺中縣政府勞資爭議協調會議紀錄影本各一份及勞工保險局九十保承字第六
      ○四六○三三號函影本二紙為證。
乙、被告方面：
  一、聲明：原告之訴駁回，如受不利之判決，願供擔保請准宣告免為假執行。
  二、陳述：被告公司前員工謝鋒維死亡前六個月之平均月投保薪資，經勞工保險局
      派員審核，應為三萬五千三百元，與原告已領取之死亡給付，差額僅為七十二
      萬四千五百元，而非原告所主張之一百零二萬六千元。且被告公司曾為謝鋒維
      另行投保南山人壽保險股份有限公司及國華人壽保險股份有限公司之意外險，
      分別獲得二百五十萬元及一百零三萬元之理賠金，上開意外險之保費均由被告
      公司支付，依最高法院七十年度臺上字第一四七三號判決意旨，被告公司自得
      據以抵充勞動基準法所定之職業災害補償費及上開勞工保險給付之差額。且本
      次職業災害之發生，肇因於謝鋒維未依標準作業程序工作，被告亦得援引民法
      第二百一十七條規定減輕賠償金額或免除之。
  三、證據：提出勞工保險局九十保承字第六○四六○三三號函影本、南山人壽保險
      股份有限公司及國華人壽保險股份有限公司之保險金理賠通知書各一紙為證（
      均為影本）。
    理      由
甲、程序部分：被告甲○化工股份有限公司（法定代理人楊金），於訴訟中更名為
    盈順寶股份有限公司，並變更法定代理人為乙○○。被告於訴訟中聲明由更名後
    之盈順寶股份有限公司法定代理人乙○○承受訴訟，合先敘明。
乙、實體部分：
  一、本件原告起訴主張：原告丙○○之配偶、丁○○之父謝鋒維前任職被告公司副
      理，於民國九十年六月二日因職業災害死亡，死者謝鋒維於八十九年十二月份
      至九十年五月份在被告公司所實際領得之各月薪資，分別為四萬二千元、四萬
      二千元、四萬二千元、六萬一千四百八十六元、五萬二千八百五十元及五萬一
      千三百七十元計算，死者謝鋒維死亡前六個月之勞工保險平均月投保薪資應為
      四萬二千元，因被告僅以一萬九千二百元申報死者謝鋒維之投保薪資，致原告
      本得領取之勞工保險職業災害死亡給付，因而短少一百零二萬六千元，被告依
      法應負賠償責任，爰請求判命被告給付原告丁○○、丙○○各伍拾壹萬仟元
      ，及均自起訴狀繕本送達之翌日起至清償日止，按週年利率百分之五計算之利
      息等語。
  二、被告則以：被告公司前員工謝鋒維死亡前六個月之平均月投保薪資，經勞工保
      險局派員審核，應為三萬五千三百元，與原告已領取之死亡給付，差額僅為七
      十二萬四千五百元，而非原告所主張之一百零二萬六千元。且被告公司曾為死
      者謝鋒維另行投保南山人壽及國華人壽之意外險，分別獲得二百五十萬元及一
      百零三萬元之理賠金，上開意外險之保險費均由被告公司支付，依最高法院七
      十年度臺上字第一四七三號判決意旨，被告公司自得據以抵充勞動基準法所定
      之職業災害補償費及上開勞工保險給付之差額。且此次職業災害之發生，肇因
      於謝鋒維未依標準作業程序工作，被告亦得援引民法第二百一十七條規定減輕
      賠償金額或免除等語置辯。
  三、法院之判斷：
      （一）查被告公司前員工謝鋒維於民國九十年六月二日死亡，有原告所提戶籍
            謄本記事欄註記內容可稽。次查，被告於死者謝鋒維生前所申報謝鋒維
            之勞工保險月投保薪資為一萬九千二百元，嗣經勞工保險局派員審核結
            果，核定死者謝鋒維死亡當月起前六個月應申報之平均月投保薪資應為
            三萬五千三百元，據此計算原告所得領取之勞保死亡給付，其差額為七
            十二萬四千五百元一節，有勞工保險局九十保承字第六○四六○三三號
            函影本一紙在卷可參；另依原告所提出死者謝鋒維之名義而未記載給付
            年月之薪資袋影本一紙及存摺之存款紀錄內容觀之，被告公司於死者謝
            鋒維死亡前六個月所所申報死者謝鋒維之勞工保險平均月投保薪資確有
            「以多報少」並致原告受有損失之情事。
      （二）次查，被告公司於死者謝鋒維生前在被告公司工作期間，曾由被告公司
            負擔全額保險費，而為死者謝鋒維分別投保南山人壽保險股份有限公司
            及國華人壽保險股份有限公司之團體意外險，並於事故發生後，分別獲
            得二百五十萬元及一百零三萬元之理賠金，均由原告領取一節，有被告
            所提出之保險理賠資料可資為證，且為原告所不爭執，核屬實在。
      （三）從而，本件所應審究者，乃為被告為員工投保商業保險所獲得之保險給
            付，能否用以抵充其因將員工之勞工保險平均月投保薪資以多報少所致
            員工遺屬所受之損失？
            １、按勞工因遭遇職業災害而致死亡時，雇主除給與五個月平均工資之
                喪葬費外，並應一次給與其遺屬四十個月平均工資之死亡補償。但
                如同一事故，依勞工保險條例或其他法令規定，已由雇主支付費用
                補償者，雇主得予以抵充之，勞動基準法第五十九條定有明文。故
                我國有關職業災害補償之立法制度，乃係採勞動基準法之職業災害
                補償與勞工保險條例之職業災害保險競合之立法例。
            ２、次按，勞工職業災害保險制度，乃係令雇主負擔保險費（參見勞工
                保險條例第十五條第一款），由國家代雇主履行職業災害補償，以
                確保勞工職業災害補償請求之公正、迅速，並減輕雇主經濟負擔之
                制度，既依勞工保險條例所為之給付，其本質上仍屬勞基法之勞工
                職業災害補償。從而勞工因遭遇職業災害而致死亡，其遺屬因同一
                事故已依勞工保險條例所領得之保險給付，依勞基法第五十九條但
                書、勞工保險條例第十五條第一款規定，應予扣除抵充之。又依勞
                工保險條例第七十二條規定：雇主因不依法辦理勞工保險，將投保
                薪資以多報少所致之損失，雇主應按勞工保險條例所規定之給付標
                準賠償勞工。是勞工此項損害賠償請求權，乃屬勞工保險給付之代
                替權利，其本質上仍屬勞工保險給付，亦得抵充勞動災害補償（最
                高法院八十七年度台上字第二二八一號判決參照）。據此，雇主未
                依法辦理勞工保險，而將員工投保薪資以多報少所致生之損失，勞
                工此項損害賠償請求權，乃屬勞工保險給付之代替權利，其本質上
                仍屬勞工保險給付，亦得抵充勞動災害補償。則雇主負擔保險費而
                為勞工投保商業保險者，勞工所領之商業保險之保險給付，雇主亦
                應得據以為抵充其所應負擔職業災害補償費用（含立法例上競合之
                勞工職業災害保險部分）。
            ３、原告雖另據最高法院八十一年度臺上字第一九二號判決，認勞工保
                險為強制保險，與傷害保險為員工福利性質不同，主張商業保險之
                給付不得用以抵充本件賠償責任等語。但查，最高法院八十一年度
                臺上字第一九二號判決乃係針對「漁民團體平安保險」與勞工保險
                之關係而為論述，並認「漁民團體平安保險」為海員福利。惟查，
                漁民因工作性質特殊，危險性遠較陸地工作為高，臺灣省政府乃於
                民國六十八年十二月十四日十二月十四日以臺灣省政府（68）府財
                二字第一一Ｏ三四五號號令訂定發布「臺灣省海上作業漁民保險辦
                法」，並分別於八十四年三月三十日及八十八年六月二十八日修正
                發布，而為漁民保險之法源依據。本件死者謝鋒維並非海員，另中
                央或地方主管機關亦未曾就死者謝鋒維生前所從事之工作訂定有任
                何保險辦法，尚難認定被告為死者謝鋒維所投保之商業保險，亦屬
                法定之員工福利。本件與最高法院上開判決之案情，並不相同，尚
                難逕為同一之認定。
            ４、綜上所述，被告既負擔全額之保險費而為死者謝鋒維投保南山人壽
                及國華人壽之意外險，並分別獲得二百五十萬元及一百零三萬元之
                理賠金。該項商業保險之保險給付總額合計為三百五十三萬元，不
                惟超過勞工保險局派員審核之勞保死亡給付差額七十二萬四千五百
                元，亦超出原告所主張之一百零二萬六千元給付差額。從而，原告
                所主張受有一百零二萬六千元勞工保險給付差額一節，縱認屬實，
                本件被告既已依法履行其法定之職災補償責任，則原告訴請被告給
                付原告丁○○、丙○○各伍拾壹萬仟元及均自起訴狀繕本送達之
                翌日起至清償日止，按週年利率百分之五計算之利息等語，於法尚
                非有據。應予駁回。又原告之訴既經駁回，其假執行之聲請亦失所
                附麗，應併予駁回。
  四、本件事證已臻明確，兩造其餘攻擊防禦方法與舉證，核與判決結果無影響，爰
      不逐一論述，附此敘明。
丙、據上論結，原告之訴為無理由，依民事訴訟法第七十八條，判決如主文。
中　　　華　　　民　　　國　　九十一　　年　　　五　　　月　　 十三 　　日
                                  臺灣臺中地方法院民事第三庭
~B法　　　官　林宗成
右為正本係照原本作成
如不服本判決，應於判決送達後二十日內，向本院提出上訴狀。
中　　　華　　　民　　　國　　九十一　　年　　　五　　　月　　 十三 　　日
~B法院書記官
